【裁判字號】    97,基簡,1123
【裁判日期】    980923
【裁判案由】    給付票款
【裁判全文】
臺灣基隆地方法院民事簡易判決        97年度基簡字第1123號
原      告  大新能源股份有限公司
法定代理人  乙○○
訴訟代理人  朱逸群律師
複  代理人  丙○○
被      告  隆葳實業有限公司
法定代理人  甲○○
訴訟代理人  黃敬唐律師
            黃丁風律師
            黃雅羚律師
上列當事人間給付票款事件，本院於民國98年9月9日言詞辯論終
結，判決如下：
    主  文
原告之訴駁回。
訴訟費用新臺幣玖萬伍仟貳佰肆拾捌元由原告負擔。
    事實及理由
壹、程序方面：
一、原告大新能源股份有限公司之法定代理人已於民國97年12月
    26日變更為乙○○，原告依民事訴訟法第175條第1項規定聲
    明承受訴訟，核無不合，應予准許。
二、按訴狀送達後，原告不得將原訴變更或追加他訴，但擴張或
    減縮應受判決事項之聲明者，不在此限，民事訴訟法第436
    條第2項準用第255條第1項第3款定有明文。原告原起訴請求
    被告給付新臺幣（下同）952萬元及自支付命令送達翌日起
    至清償日止，按年息5％計算之利息，嗣於本院98年3月4日
    審理時減縮為被告應給付4,789,393元及自支付命令送達翌
    日起至清償日止，按年息5％計算之利息（然原告98年5月20
    日辯論意旨狀訴之聲明第一點，對於利息部分，則請求自起
    訴狀繕本送達翌日起至清償日止，按年利率6%計算），揆諸
    前揭說明，無論原告變更利息之起算日以何者為準，均核屬
    應受判決事項聲明之減縮及擴張，應予准許，合先敘明。
貳、實體方面：
一、原告主張：
  (一)訴外人吉韻實業有限公司（下稱吉韻公司）前因向原告承購
    煤碳而交付被告所開立票號AV0000000，發票日97年9月20日
    ，面額952萬元之支票1紙（下稱系爭支票），惟屆期提示竟
    未獲付款，原告履為催討，仍未獲置理，扣除原告溢收貨款
    4,730,607元後，被告仍需給付原告4,789,393元，爰提起本
    件訴訟請求之。
  (二)對被告抗辯之陳述：
  1.依最高法院相關判例意旨，票據債務人不得以他人與執票人
    間之抗辯事由據以援引票據法第13條對抗執票人，準此，被
    告有斷章取義、意圖混淆視聽之嫌。蓋被告既願交付系爭支
    票予訴外人吉韻公司，再由吉韻公司以該支票給付貨款，基
    於票據行為無因性及票據交易安全，被告應就其票據文義支
    付票款，至於貨物有無瑕疵等問題，實係原告與吉韻公司間
    之問題。換言之，該給付原因（抗辯事由）係存在於原告與
    他公司（吉韻公司）間，並非存在於原告與被告間，依相關
    判例，被告苟係以他人與執票人間所存之給付原因（抗辯事
    由）對抗執票人，於法不合。本件被告既同意交付系爭支票
    予吉韻公司作為支付貨款方式，即應依法負票據上責任，至
    於被告與吉韻公司間究竟是否另外產生「借款關係」，係被
    告與吉韻公司間問題，與原告無關。
  2.查被告所舉之律師函均係被告訴訟代理人於本件訴訟程序進
    行中片面寄發之信函，且除律師函外，別無其他經法院以判
    決或其他執行名義確認吉韻公司確有該等債權存在，自無法
    憑以認定吉韻公司對原告確有該等債權存在。又原告與吉韻
    公司間，原本確有應互相找補之買賣關係，惟於97年8月雙
    方進行之會算結果為：若被告開立予原告之貨款支票均兌現
    完畢，則原告將會溢收貨款4,730,607元，又因原告均已將
    被告之貨款支票轉讓予他人，乃由原告將溢收之貨款開立面
    額分別為2,730,607元及200萬元之支票2紙予被告，以資返
    還溢收貨款。故本件系爭支票面額與原告溢收貨款間之差額
    ，確為吉韻公司應補足予原告之貨款，是以本件原告之票據
    債權，即非無原因關係。
  3.查原告所傳真之文件內另有多筆係記載原告已出貨而未收款
    ，是以原告與吉韻公司間絕非「原告尚欠吉韻公司596萬元
    」之關係而已，惟被告竟加以斷章取義，僅擷取其中一段文
    字即自行加以操作而作成「吉韻公司讓與596萬債權予被告
    」之法律文件，非合法甚明。
二、被告則以下列情詞置辯，請求駁回原告之訴：
  (一)訴外人吉韻公司曾於 97年4月間向原告訂購煤炭一批並已支
    付原告預付款596萬元，但迄今原告未依約載運交付。經吉
    韻公司於98年4月8日以律師函催告，原告仍未依約提出給付
    ，吉韻公司再於98年4月13日以律師函表示解除前述煤炭買
    賣契約並請求原告返還已付價金596萬元。是依前述，足認
    吉韻公司對於原告享有金錢債權596萬元，洵堪認定。而98
    年4 月16日吉韻公司已將前述金錢債權596萬元移轉讓渡予
    被告承受取得，併以98年6月24日庭呈書狀繕本作為前述債
    權讓與通知原告之證明，當認被告已取得對於原告之金錢債
    權596萬元。本件原告雖對於被告享有金錢債權4,789,393元
    ，但被告亦取得對於原告之金錢債權596萬元，二人互負金
    錢債務並均已屆清償期，被告主張於4,789,393元範圍內互
    為抵銷，併以98年6月24日庭呈書狀繕本作為抵銷之意思表
    示送達。是被告已無積欠原告任何債務，原告所為請求，即
    非有理，自應予以駁回甚明。
  (二)原告於97年 6月30日傳真列載之借煤及購煤之計算找補方案
    第2點：「高卡：2500MT，TWD2,980→尚未送貨，4/10 預收
    TWD5,960,000」等語，堪認原告亦「自承」確有向吉韻公司
    收受 596萬元之購煤貨款，但尚未送貨予吉韻公司，此有原
    告公司加蓋其「收發章」為佐，嗣經雙方重新協商後，原告
    再於97年8月26日以傳真方式另提一份新的計算找補方案，
    但此方案更加不公平合理，且原告先前開立交付吉韻公司面
    額2,730,607元之支票提示後未獲兌現而遭退票，眼見原告
    已無誠意履約，吉韻公司乃於97年9月5日以律師函回覆原告
    並通知原告派員協商，但原告並未於期日派員出面協商，吉
    韻公司不得不再於97年9月11日以律師函通知原告在未將積
    欠吉韻公司借用煤炭及貨款全部清償之前，請原告將系爭支
    票寄還且不得提示兌現等語，原告公司接獲律師函後雖未將
    系爭支票寄還，但於翌日另再以傳真方式重提一份新的計算
    找補方案，但仍與過去提出之方案大致相同，以致迄今原告
    與吉韻公司並無法共同完成彙算雙方間煤炭及貨款償還及找
    補等事宜，此另可從前述計算找補方案，原告與吉韻公司並
    未共同簽名洵足為佐。又倘若97年8月間原告與吉韻公司已
    彙算完成，吉韻公司豈有必要再分別於97年9月5日、11日二
    次寄發律師函通知原告派員出面協商並請寄還系爭952萬元
    之支票？被告豈有可能再於97年9月12日以傳真方式提出新
    的「借煤及購煤之計算找補方案」予吉韻公司呢？因此，原
    告辯稱：97年8月間，原告與吉韻公司已進行會算完成云云
    ，此顯非事實，自不足採信。
  (三)97年6月6日，吉韻公司有向原告訂購低卡煤炭一批，吉韻公
    司已預付貨款1904萬元（吉韻公司簽發以被告名義為發票人
    之支票2紙，面額各952萬元，其中一張已兌現，剩餘尚未兌
    現之支票即為本案系爭支票），嗣後原告雖有載運煤炭5431
    .44 公噸予吉韻公司，但該批煤炭之品質甚差，經吉韻公司
    要求送請檢驗之結果，該批煤炭熱值並不符合契約約定之規
    格，吉韻公司與原告協商結果，雙方就「剩餘未載運煤炭部
    分」提前終止買賣。因雙方已終止系爭煤炭買賣合約（只履
    約一半），故吉韻公司要求原告應將尚未兌現之系爭952萬
    元支票交還，但原告表示因已將系爭支票以票貼方式轉讓他
    人無法取回，因此先開立二紙支票共計4,730,607元作為部
    分還款，但上開二紙支票屆期後均未兌現，被告已就上開2
    紙支票於本案就原告所執系爭952萬元支票主張抵銷。此外
    ，原告與吉韻公司間存有多筆借煤及購煤之交易，互有債權
    債務關係存在，目前仍無法達成協商。惟不論將來協議結果
    為何，均係屬原告與吉韻公司間之債權債務關係，均與被告
    無涉。
三、得心證之理由：
  (一)按在票據上簽名者，依票上所載文義負責，票據上之簽名得
    以蓋章代之；發票人對於執票人應照支票文義擔保支票之支
    付；票據法第 5條第1項、第6條分別定有明文。經查，原告
    主張其持有票面金額 952萬元之系爭支票為被告所簽發，經
    屆期提示不獲兌現，扣除同意被告主張抵銷之金額後，被告
    尚積欠原告4,789,393元等情，業據原告提出系爭支票、退
    票理由單等影本為證，並為被告所不爭執，堪信原告此部分
    主張為真實。從而，原告依票據關係對被告即有4,789,393
    元之債權存在，應堪認定。
  (二)次按契約當事人之一方遲延給付者，他方當事人得定相當期
    限催告其履行，如於期限內不履行時，得解除其契約；契約
    解除時，當事人雙方回復原狀之義務，除法律另有規定或契
    約另有訂定外，依左列之規定：一、由他方所受領之給付物
    ，應返還之，民法第254條、第259條第1款分別定有明文。
    經查，被告表示訴外人吉韻公司曾於97年4月間向原告訂購
    煤炭一批並已支付原告預付款596萬元，惟原告迄今均未依
    約載運煤炭交付吉韻公司，經吉韻公司於98年4月8日以律師
    函催告，原告仍未依約提出給付，嗣吉韻公司再於98年4 月
    13日以律師函表示解除前述煤炭買賣契約並請求原告返還已
    支付之買賣價金596萬元等情，業據被告提出原告公司之報
    價單、律師事務所函、蓋有原告收發章之計算找補方案書及
    支票收訖簽回單等影本為證，是本件原告既已收受訴外人吉
    韻公司交付購買煤炭之預付款596萬元卻未依約提出給付，
    經吉韻公司以律師函定期催告原告履行而不履行，則吉韻公
    司依法解除該次煤炭買賣契約後，揆諸前揭說明，原告自負
    有返還該次煤炭買賣預付款596萬元予訴外人吉韻公司之義
    務，故被告表示訴外人吉韻公司對原告有596萬元之債權存
    在，應堪認定。
  (三)又按債權除有依其性質、當事人之特約或屬禁止扣押者外，
    債權人得將債權讓與於第三人。且債權之讓與，非經讓與人
    或受讓人通知債務人，對於債務人不生效力；受讓人將讓與
    人所立之讓與字據提示於債務人者，與通知有同一之效力，
    民法第294條第 1項、第297條分別定有明文。再按債權之讓
    與，依民法第297條第1項之規定，非經讓與人或受讓人通知
    債務人，對於債務人固不生效力，惟法律設此規定之本旨，
    無非使債務人知有債權讓與之事實，受讓人對於債務人主張
    受讓事實行使債權時，既足使債務人知有債權讓與之事實，
    即應認為兼有通知之效力（最高法院22年上第1162號判例意
    旨參照）。經查，被告表示吉韻公司已在98年4月16日將前
    述金錢債權596萬元移轉讓渡予被告乙情，業據被告提出債
    權讓渡契約書為證；且上開債權並無前揭不得移轉之情形，
    並經被告表明以98年6月24日庭呈書狀繕本作為債權讓與之
    通知，經原告收受後，應認本件已發生債權讓與之效力，前
    揭訴外人吉韻公司對原告之債權業已合法讓與被告甚明。
  (四)末按二人互負債務，而其給付種類相同，並均屆清償期者，
    各得以其債務，與他方之債務，互為抵銷。但依債之性質不
    能抵銷或依當事人之特約不得抵銷者，不在此限。民法第33
    4條第1項定有明文。經查，本件原告對被告之票款債權4,78
    9,393元及被告受讓自訴外人吉韻公司對原告之596萬元債權
    ，均屬金錢債權，並已屆清償期，則被告主張以受讓自訴外
    人吉韻公司之金錢債權與原告對其之票據債權互為抵銷，即
    屬有據。
  (五)綜上所述，原告對於被告之債權金額為4,789,393元，被告
    受讓自吉韻公司對原告之債權金額則為596萬元，互為抵銷
    後，原告對於被告已無任何票款債權存在。
四、從而，原告依票據債權之法律關係，請求被告給付原告4,78
    9,393元及法定遲延利息，均無理由，應予駁回。
五、本件判決基礎已臻明確，兩造其餘之攻擊防禦方法及舉證，
    核與判決無影響，毋庸一一論列，併此敘明。
六、本件訴訟費用即第1審裁判費95,248元由原告負擔。
中    華    民    國    98    年    9     月    23    日
                  簡易庭法  官  林玉珮
以上正本係照原本作成。
對於本件判決如有不服，應於收受送達後20日內向本院提出上訴
書狀，上訴於本院合議庭。
中    華    民    國    98    年    9     月    23    日
                        書記官  洪福基


司法院資訊處製作；財團法人民間司法改革基金會備份。
